【裁判字號】    89,上更(二),434
【裁判日期】    900509
【裁判案由】    偽造貨幣
【裁判全文】
臺灣高等法院臺中分院刑事判決                八十九年度上更(二)字第四三四號
    上  訴  人
    即  被  告  甲○○
    選任辯護人  曾耀聰
右上訴人因偽造貨幣案件，不服臺灣臺中地方法院八十八年度訴字第一五六號，中華
民國八十八年六月四日第一審判決（起訴案號：臺灣臺中地方法院檢察署八十七年度
偵字第一二○五○號），提起上訴，經最高法院發回更審，本院判決如左：
    主  文
原判決撤銷。
甲○○意圖供行使之用，而收集偽造之通用紙幣，累犯，處有期徒刑年貳月。
扣案之偽造新臺幣壹仟元通用紙幣共貳拾張（其中號碼均為ＧＹ４９２３６８ＢＳ者
拾張、ＦＶ３０８９２５ＣＲ者壹張、ＧＹ４９２３６３ＢＳ者玖張），均沒收。
    事  實
一、甲○○曾於民國八十二年間因違反槍砲彈藥刀械管制條例、違反麻醉藥品管理條
    例及妨害公務三罪，經臺灣彰化地方法院判處有期徒刑一年六月確定，於八十三
    年十月三十一日執行完畢。又於八十六年間犯槍砲彈藥刀械管制條例之罪，經臺
    灣臺中地方法院判處有期徒刑六月確定，於八十六年九月十七日易科罰金執行完
    畢，猶不知悔改。竟意圖供行使之用，於八十七年六月八日夜晚九時許，在其位
    於臺中縣太平市○○路四十八號住處，自一不詳姓名年籍之人取得偽造之新臺幣
    （下同）一千元通用紙幣共二十張，其中號碼均為ＧＹ４９２３６８ＢＳ（起訴
    書誤載為ＧＹ４９２５６８ＢＳ）者十張、ＦＶ３０８９２５ＣＲ者一張、ＧＹ
    ４９２３６３ＢＳ者九張，即基於行使之意加以收集之，並攜帶在身。嗣於八十
    七年六月八日晚上十一時許，甲○○與友人在臺中縣太平市○○○路三三六號太
    平釣蝦場消費時，為警臨檢查獲，並當場扣得甲○○身上所攜帶之上開二十張偽
    造之一千元通用紙幣。
二、案經臺中縣警察局霧峰分局移送臺灣臺中地方法院檢察署檢察官偵查起訴。
    理  由
一、訊據上訴人即被告甲○○固坦承確在伊身上查獲上開偽造之一千元通用紙幣二十
    張事實，惟矢口否認有何意圖供行使之用加以收集之行為，辯稱當日夜晚九時許
    ，名「陳居德」之不詳年籍友人，為償還對伊之借款共三萬五千元而交付扣案偽
    鈔，該二十張偽造之一千元紙鈔即在該疊三萬五千元鈔票中，伊不知道其中含有
    偽鈔因而放在身上，在釣蝦場因警員臨檢而主動拿出該疊鈔票，如伊知悉其內有
    偽鈔，不可能主動拿出鈔票云云。惟查：
  (一)被告於警訊時先供稱「是一名叫陳居德之男子拿給我欲幫忙他人選舉之用」、「
    我也不知候選人何人，我也不知何種選舉，可能是市民代表」、「我不知其正確
    年籍，只知綽號居德可能姓陳，約四十歲左右，我也不知如何聯絡‧‧‧並付我
    三萬五千元，其中就夾有二十張一千元偽鈔」、「我也不知名居德者要我幫何人
    助選」、「我還未使用付款，就在釣蝦場內被警查獲」，就前揭警訊供述，被告
    在本審坦承伊確依自由意志為如此陳述，並未遭強暴、脅迫、利誘等，惟被告於
    偵查中旋改稱「昨晚我朋友陳居德到我家，因先前他欠我三萬五千元，所以他拿
    一疊錢還我，並取回在我這裡之支票」、「（如何連絡陳﹖）我沒有他電話，但
    他住離我家不遠，我回去可以問」、「（為何騙說此錢是幫人競選之費用﹖）不
    是如此，陳說此金錢是為幫人競選，我討的急，所以才先還我」、「陳居德拿出
    一疊錢，約有十餘萬元，先算了三萬五千元還我」云云，前後所供陳居德支付該
    偽鈔之用途明顯不符，被告又於第二次偵查中供稱「（陳居德住何處﹖）他住那
    裡，我不知道」云云，亦與被告於第一次偵查中所供有異，「陳居德」既向被告
    借款達三萬五千元，被告亦允借之，二人應有相當情誼，被告焉會不知「陳居德
    」住址，被告不知陳居德住所及聯絡方法，又如何向「陳居德」催討債務，是該
    交付偽鈔之人是否確名「陳居德」，該人是否因償還借款而交付被告偽鈔等顯均
    至足存疑。
  (二)證人李金暄於偵查中證稱「他陪我至十一時多，都在他家喝酒」、「有人去找他
    ，約在八點至九點間」、「金額不清楚，有看到他拿一疊鈔票給被告」、「（甲○○拿了錢之後，如何處理﹖）就與那人出去了」云云，而證人林祐德亦於偵查
    中證稱「我與被告又去釣蝦場，約在當晚十時至十一時」、「李金暄沒有一起去
    釣蝦場」、「有人去找他，但不認識那人，那裡有好幾人進出」、「有看到有人
    拿錢給被告﹖」、「不清楚拿多少錢」、「（甲○○拿了錢之後如何處理﹖）繼
    續在那裡喝酒，想了又想再答，當時我也沒有特別注意這件事」云云，對照警員
    乙○○所具之偵查報告所載：於二十三時許在太平釣蝦場臨檢，該地址與被告之
    精美路四十八號住處有一段距離，可見該二證人就被告何時離開伊住處之供詞有
    不同，且證人李金暄證稱被告取得款項後，即與該不詳男子出去，證人林祐德則
    證稱被告取得款項後繼續在該住處喝酒，其後才一起去釣蝦場，二人就過程、時
    間等主要情節證述不一，該二人復無法明確證述該陳居德者交付多少款項，堪認
    其等所證均係事後迴護之詞，難以採信。至證人林祐德於本院原審調查時又證稱
    「喝至晚上八、九點，我們就去釣蝦場，到那邊也有六、七人，但不是原來那些
    人，原來六、七人只有去四、五人，有開車、騎機車過去」、「（誰要去釣蝦場
    ，誰請客）不知道」、「拿二、三萬元給被告」云云，又與其於偵查中所供明顯
    不符，其於本院前審上開證詞，亦難為有利被告之認定甚顯。而證人丁○○在本
    院前審固證述「（誰拿錢給你先生﹖）阿德」（上訴卷第一三四頁背面），在本
    審亦證述確有陳居德此人，但不知住址（本審卷第五十八頁），惟丁○○係被告
    前妻，並由丁○○代被告書具書狀提出上訴，丁○○自有偏頗護被告之虞，自
    不得以丁○○證述即認確有陳居德此人，而證人李金暄，經本院前審合法傳喚未
    能出庭，且其偵查中證言已難採信，自難期待其有更明確之證詞，本審認無庸再
    傳喚，併此敘明。
  (三)警員即證人乙○○於偵查中先製作偵查報告附卷，依該報告明載「於其上衣口袋
    拿出紙鈔共計三萬八千元，發現其中夾雜偽造新臺幣計二十張，因其偽造並非十
    分精良，以平常肉眼即能分辨」云云，已可見該偽鈔明顯可分辨。乙○○復於本
    院前審八十八年十二月二十三日調查時及本審調查時分別證述「紙鈔對折，真鈔
    在外面，裡面是偽鈔」、「（當時你能辨識偽鈔）可以，因為太光滑」、「假鈔
    真鈔疊放在一起，沒有混在一起，但真鈔、假鈔那個放在外面，那個在裏面我已
    經忘記了。」，並在本審畫出被告持有鈔票折疊情形（本審卷第七十六頁），被
    告對乙○○所證述真鈔、偽鈔折疊放置之情節，答稱「別人給我時就那樣，我沒
    有看就放口袋」，惟二萬元非微額之金錢，不論係何原因取得均應會略加以清點
    ，除非明知該批鈔票是偽鈔，不具真鈔價值，無精確清點張數多寡之必要，始有
    可能整疊收受，而完全不予清點，而依原審法官就上開扣案之偽造千元紙幣與真
    正者勘驗相較結果：以肉眼即可見前者色澤偏淡紫色、圖案較模糊，浮水印人頭
    較圓，長像亦不同，此有原審之勘驗筆錄一份附卷可稽，且前開偽造紙幣之號碼
    更有十張號碼均為ＧＹ４９２３６８ＢＳ、九張號碼為ＧＹ４９２３６３ＢＳ。
    參以乙○○於臨檢時，被告取出身上所有現鈔時，即能輕易識破有偽鈔而破獲本
    案等情，益見該二十紙偽鈔與真鈔外觀實有相當差異，並可見被告空口否認知悉
    該二十紙鈔票係偽鈔云云，尚難採信。至被告辯稱警員臨檢時，伊即拿出證件及
    紙鈔，可見伊應不知悉係偽鈔，但依乙○○在本院前審證述「當時他們在喝酒，
    我們看到其中有些人是有前科，我們說看一下證件，他就拿出一大堆證件及鈔票
    ，才發現偽鈔」、「我記得他們之中，有三、四人有前科，才要盤查」、「（若
    他們不拿出證件，你們會離開﹖）我們會請他去派出所，我們也不會強迫他拿出
    證件以外之東西」、「沒有在其他人身上搜到偽鈔」（上訴卷第九十、九十一頁
    ），在本審證述「（是他自己拿出鈔票或是你叫他拿出來的﹖）時間太久忘記了
    ，當時他有些醉意，他拿出鈔票把玩，我對他說你怎麼有那麼多錢，可不可以給
    我看看，結果一看就有假鈔」、「當時還在查驗證件，他拿出鈔票把玩」，被告
    稱乙○○之證述前後有矛盾之處云云，惟警員證述「他就拿出一大堆證件及鈔票
    」，並未證稱被告係同時將證件及鈔票均交付警員盤查，是乙○○證述難認有何
    前後不符」之處，而是日係警員盤查被告，警員請被告拿出證件，而由被告本自
    由意志拿出前揭偽鈔，經警員發現查獲一節，證人前後證述並無不同，固可見被
    告當時已在警員盤查監控下，本自由意志拿出紙鈔，警員發現後加以調查，惟被
    告既已有飲酒，且自恃該批偽鈔非伊製造，其並已交付證件給警員，未料警員亦
    會盤查其鈔票，始拿出鈔票把玩，亦符情理，自不能反證推定其不知有偽鈔之情
    事，且既先經警員發現偽鈔，而非被告先坦承持有偽鈔，被告自非自首，是被告
    此部分所辯，亦難採取。
  (四)又前開偽造之千元通用紙幣二十張確係偽造，業據臺灣銀行霧峰分行襄理鄧致遠
    於警訊時供述無訛在卷。嗣上訴至本院時，經本院前審將該二十張紙鈔送請中央
    銀行發行局鑑定之結果，認「該等偽鈔均以四色網點印刷方式偽造，號碼與官章
    則以線條方式仿印，紙質與真鈔不同，安全線以灰色墨印在紙張背面仿製，水印
    則以灰色墨在紙張兩面偽製，偽鈔四角一０００、壹仟文字暨人像衣領部分以壓
    凸方式仿造凹版油墨凸起效果」，此有該局八十八年十二月十八日（八八）台央
    發字第０三０一六九一號函文附本院前審卷可稽，是該扣案之二十張紙鈔均屬偽
    鈔，要堪認定。而被告在當日在伊住處收集取得該二十張偽鈔後，未將之丟棄或
    放置家中或送警，竟將之隨身攜帶，自堪認被告有供行使之用之意圖甚明。是綜
    上所述，被告上開所辯云云，顯屬卸責之詞，殊無足採，被告至本院辯論終結時
    ，仍無法陳報該陳居德之住址以供調查，其所辯云云，自難採信，本案事證已臻
    明確，被告犯行至堪認定。
二、核被告所為，係犯刑法第一百九十六條第一項之意圖供行使之用而收集偽造之通
    用紙幣罪。又被告曾於八十二年間因違反槍砲彈藥刀械管制條例、違反麻醉藥品
    管理條例、妨害風化案件，經臺灣彰化地方法院判處有期徒刑一年六月並確定，
    於八十三年十月三十一日執行完畢，又於八十六年間因違反槍砲彈藥刀械管制條
    例案件，經臺灣臺中地方法院判處有期徒刑六月確定，於八十六年九月十七日易
    科罰金執行完畢，此有原審及臺灣高等法院被告之全國前案紀錄表各一份可按，
    其於五年以內再犯本件最重本刑為有期徒刑以上之罪，為累犯，應依刑法第四十
    七條規定加重其刑。原審經審理之結果，認被告罪證明確，予以論科，固非無見
    。惟查紙鈔是否屬偽造之通用紙幣，涉及專門學識，應囑相當之機關為鑑定始克
    達成，刑事訴訟法第二百零八條第一項定有明文，本件移送單位之警局依鄧致遠
    之供詞而認係偽鈔，固有該訊問筆錄在卷可憑，但依該截留偽造變造仿造新台幣
    券通報單之記載，未盡詳細明確，能否認係該臺灣銀行霧峰分行之鑑定報告或鑑
    定人之報告甚有疑問，即該鄧致遠之供詞或鑑定，充其量僅能認係鑑定證人或證
    人，自應依法令其具結後始生效力，惟原審未補正該行為，亦未傳喚作證，即認
    已堪認係偽造之紙幣云云，自嫌無據。又被告前於八十二年間經臺灣彰化地方法
    院判決有期徒刑一年六月之案件，係麻醉藥品、槍砲彈藥刀械管制條例、妨害公
    務三罪，並非單獨槍砲彈藥刀械管制條例一罪，此有前科表可稽，原審之事實欄
    記載及理由之認定，亦有未洽。被告上訴意旨否認知悉扣案鈔票係偽鈔云云，雖
    無理由，但原審判決既有上開可議之處，即屬無可維持，應由本院撤銷改判。爰
    審酌被告所為犯行影響貨幣流通之正確安全，對社會經濟危害甚大，且犯後猶飾
    詞狡辯，不知悔悟，素行不佳，並參酌其犯罪手段、動機等一切情狀，量處如主
    文第二項所示之刑，以示懲儆。至扣案如事實欄所示之偽造新臺幣一千元通用紙
    幣共二十張，應依刑法第二百條規定，均宣告沒收。
三、末按本案經原審判決後，由被告之前妻丁○○於八十八年七月二十九日以「具狀
    人  甲○○  妻：丁○○代」提起上訴，而丁○○與被告係於八十六年十二月六
    日離婚（詳一審卷第四十九頁），固無獨立上訴權，然由前揭「具狀人  甲○○
      妻：丁○○代」記載，可知係以被告名義提出上訴，並非丁○○以配偶身分提
    出上訴，又該第二審上訴書狀雖未經被告親自簽名，然依丁○○在本審證述「不
    是我上訴的，是甲○○要上訴，我幫甲○○上訴的，因為他在裏面（指在監）不
    便」、「他（指被告）寫信叫我替他上訴」，是丁○○係代理被告書具上訴狀提
    起上訴，被告固未在上訴狀上簽名，然此並非不可補正之事項（詳最高法院八十
    九年度台上字第七０五三號發回意旨），而被告已於本審九十年二月十五日在該
    上訴狀上補正簽名，是本件上訴係合法，併此明。
據上論斷，應依刑事訴訟法第三百六十九條第一項前段、第三百六十四條、第二百九
十九條第一項前段，刑法第一百九十六條第一項、第四十七條、第二百條，罰金罰鍰
提高標準條例第一條前段，判決如主文。
本案經檢察官丙○○到庭執行職務
中      華      民      國    九十      年  五      月      九      日
                                臺灣高等法院臺中分院刑事第五庭
                                      審判長法  官  姚  勳  昌
                                            法  官  胡  森  田
                                            法  官  郭  同  奇
右正本證明與原本無異。
如不服本判決應於收受送達後十日內向本院提出上訴書狀，其未述上訴之理由者並
得於提起上訴後十日內向本院補提理由書（均須按他造當事人之人數附繕本）。
                                            書記官  陳  如  慧
中      華      民      國     九十      年      五       月     十     日
附錄：本案論罪科刑法條全文
刑法第一百九十六條：
行使偽造、變造之通用貨幣、紙幣、銀行券或意圖供行使之用而收集或交付於人者，
處三年以上十年以下有期徒刑，得併科五千元以下罰金。
收受後方知為偽造、變造之通用貨幣、紙幣、銀行券，而仍行使或意圖供行使之用而
交付於人者，處五百元以下罰金。
第一項之未遂犯罰之。
                                                                        Ｆ


司法院資訊處製作；財團法人民間司法改革基金會備份。
